【裁判字號】    99,國,2
【裁判日期】    990827
【裁判案由】    國家賠償
【裁判全文】
臺灣嘉義地方法院民事判決                 99年度國字第2號
原      告  甲○○
被      告  嘉義縣警察局
法定代理人  丁○○
訴訟代理人  丙○○
            乙○○
上列當事人間請求國家賠償事件，經本院於民國99年8月13日言
詞辯論終結，判決如下：
    主  文
原告之訴及假執行之聲請均駁回。
訴訟費用新臺幣壹萬伍仟捌佰伍拾元由原告負擔。
    事實及理由
一、按依國家賠償法請求損害賠償時，應先以書面向賠償義務機
    關請求之；賠償義務機關拒絕賠償，或自提出請求之日起逾
    30日不開始協議，或自開始協議之日起逾60日協議不成立時
    ，請求權人得提起損害賠償之訴，國家賠償法第10條第1項
    、第11條第1項前段分別定有明文。查原告就本件損害賠償
    業於民國99年3月1日以書面聲請調解向被告提出請求，經被
    告拒絕賠償在案，堪認原告提起本件國家賠償之訴前，業已
    踐行上揭規定之前置程序，先予敘明。
二、原告起訴主張：
  (一)被告嘉義縣警察局布袋分局勤務指揮中心督察組長及過溝派
    出所值班警員等單位，於97年2月25日受理原告以電話檢舉
    訴外人林博文涉嫌傷害訴外人戊○○等之毒品交易案，無故
    將原告電話身分個資及檢舉內容，洩漏予戊○○及林博文知
    悉，致戊○○於同年月28日中午逕電原告行動電話，詢問：
    「這支電話是否為你在使用？」、「布袋分局有人告訴我說
    ，這支電話曾撥打說我向阿草仔（即林博文）買藥仔，有這
    支電話的顯示碼及錄音…」等語，經原告查詢，戊○○稱：
    「連過溝派出所也是這樣說」等語。林博文因心生不滿四處
    打聽原告住處未果，涉嫌於同年3月19日上午6時22分許，連
    續以行動電話撥打原告行動電話，以殺害原告為由揚言報復
    ，案經鈞院98年度朴簡字第92號判決林博文犯恐嚇危害安全
    罪在案（下簡稱林博文恐嚇危害安全案件），使原告心生畏
    懼，生命、財產、精神、事業及生活等受極大威脅，因而丟
    掉撈捕魚貨工作，仲介魚貨買賣之事業亦因此休業。
  (二)原告於97年2月25日下午以行動電話撥打嘉義縣警察局布袋
    分局偵查隊長未果，復撥打該局勤務指揮中心轉督察組長及
    過溝派出所值班警員，轉述檢舉林博文傷害、毀損等有關毒
    品交易案，當時過溝派出所值班人員告知承辦警員休假，原
    告依要求留下姓名及電話號碼，當晚該所主管回電詢問檢舉
    內容，要原告以秘密證人身分至該所製作警詢筆錄，26日涂
    宏泰警員亦以該所公務電話詢問檢舉內容，要求原告以秘密
    證人身分前往製作筆錄，幾經協商約定27日下午前往警局製
    作筆錄，原告依約前往時，該所值班警員卻告知涂宏泰警員
    不在，原告返回。28日戊○○竟來電詢問上揭事項，原告始
    知事態嚴重，隨即去電布袋分局督察組長未果，復再去電被
    告（督察室）及過溝派出所等單位抗議，於97年3月3日發函
    陳情，惟涂宏泰警員於同年2月28日下午接獲原告抗議電話
    後，隨即去電戊○○告誡不得再打電話騷擾原告，並以該所
    公務電話致電原告需擇時前往製作筆錄，本案經被告督察室
    介入調查後，被告督察人員曾於97年3月11日電告原告：「
    其有請林博文及戊○○等人到過過溝派出所調查時，曾詢問
    林博文：最近是否有與他人結怨？林博文答稱：之前有與原
    告發生爭執」等語，此後林博文即四處打聽原告現在住所，
    意圖以暴力報復，而有上開林博文恐嚇危害安全案件。戊○
    ○獲悉原告向被告下屬檢舉其向林博文購買毒品時間係於97
    年2月28日下午之前，林博文獲悉原告檢舉其販售毒品與戊
    ○○之正確時間為97年3月11日之後，被告引據兩人於臺灣
    嘉義地方法院檢察署97年度偵瀆字第13號（下簡稱系爭偵瀆
    案件）不起訴處分書之供述，前後矛盾。被告下屬布袋分局
    及過溝派出所等單位相關警員等人，不無涉有洩漏原告檢舉
    人身分個資及檢舉內容，造成原告生命、精神、工作等權益
    飽受侵害之嫌。本件洩漏原告檢舉人身分個資及檢舉內容者
    ，為布袋分局督察組長等相關人員，而非涂宏泰警員，被告
    及臺灣嘉義地方法院檢察署之偵查，侷限於過溝派出所承辦
    該案之涂宏泰警員，昧於事實，故意脫漏事實證據，未盡調
    查能事。被告所辯原告係匿名檢舉乙節與事實不符，被告及
    涂宏泰警員等，顯係利用電話通聯紀錄，及該所受理民眾報
    案紀錄電話錄音等資料，為被告所列公務機密，原告無法輕
    易取得等之法律漏洞，所為狡辯之詞。
  (三)涂宏泰警員依法可依職權調閱電話通聯錄音追查，卻違反偵
    查程序，涉嫌唆使被檢舉人戊○○共同揭發原告檢舉人身分
    個資，涂宏泰警員已涉洩漏原告個資及檢舉內容之嫌。又戊
    ○○係原告檢舉購買毒品之人，其為逃避刑責，豈有受託找
    出檢舉人之理，涂宏泰警員係受過警察專業訓練，具有高級
    知識之警察人員，供述矛盾，難以自圓其說。且若係由林博
    文提供原告電話號碼予戊○○屬實，依經驗法則，林博文早
    知檢舉人為原告並採取報復行動，絕不可能延至97年3月11
    日被告督察室介入調查時，駐區督察員詢問是否與他人結怨
    後，才四處打聽原告住所。若是林博文提供電話，理應同時
    告知原告姓名，戊○○與原告電話通聯時，不知原告是誰，
    甚至在原告否認時，不應再質問：「會不會是你朋友使用你
    的電話向警察檢舉」等語，以上足證戊○○獲悉原告電話號
    碼並非林博文所提供。
  (四)原告與林博文雖屬同事關係，惟公司員工大約有50餘名，平
    時依公司工作調度隔組作業，同組員工每日不一定在一起工
    作，且每天上班時間不到4小時，同事間私下很少互動，尤
    其原告與林博文並非住同一村落，雙方並無任何私交，不可
    能互留電話。又戊○○遭林博文傷害時間在97年2月24日，
    撥打原告行動電話時間為同年月28日，短暫4天時間，戊○
    ○傷勢未癒，雙方未和解情形下，戊○○豈有可能與林博文
    和好如初並互通訊息，其供述矛盾，有違經驗法則。
  (五)警察人員為維護警譽，無所不用其極，捏造事實，設法掩飾
    犯行，此乃不爭事實，最近臺中市發生翁奇楠命案乙事即弊
    端叢生，公信力不能服眾。警察人員洩漏檢舉人身分個資及
    檢舉內容，事關警員聲譽，被告官官相護，其調查不無涉有
    以不追訴毒品交易案為利益交換，勾串林博文與戊○○虛偽
    陳述之嫌，否則為何未對林博文及戊○○採驗尿液、毛髮等
    證物，難昭公信。被告引據督察室之調查及系爭偵瀆案件之
    偵查，昧於事實，故意脫漏證據，不應作為本件賠償案件之
    認定依據。
  (六)本件洩密事件造成原告損失，原告與林博文同屬九股網具公
    司員工，專門從事魚貨撈捕工作，原告每天工作時間以4小
    時為1單位，每單位新臺幣（下同）800元至1,000元，逾時
    另計，原告每日以最低工資800元計算，每月受有24,000元
    損失，自97年2月28日至99年6月16日止，共計27個月16天，
    原告工作收入損失660,800元。又原告原本承租民房為公司
    營業場所，其後因縮小公司營業範圍而遷回原告現居處時，
    遷移登記因房地產權問題無法辦理，以致辦理暫停營業登記
    ，惟原告至今仍繼續從事魚貨買賣仲介業務，每月平均約有
    3萬元營收，自97年2月28日起至99年6月16日為止，計27個
    月16天，共計損失魚貨買賣仲介費826,000元。並請求精神
    慰撫金30萬元，合計1,786,800元，原告縮減請求為150萬元
    。布袋分局及過溝派出所等單位，係被告下屬單位，爰依國
    家賠償法第2條第2項規定，請求被告賠償之。
  (七)並為聲明：被告應賠償原告150萬元，及自起訴狀繕本送達
    翌日起至給付日止，按週年利率5％計算之利息。原告願供
    擔保，請准宣告假執行。
三、被告答辯以：
  (一)過溝派出所涂宏泰警員於97年2月25日接受民眾匿名檢舉訴
    外人林博文毆打戊○○之傷害案件並另有牽涉毒品案件，涂
    宏泰警員通知戊○○至派出所製作筆錄，希望戊○○可以協
    助找出檢舉民眾，以利警方製作指證筆錄，續行偵辦。詎戊
    ○○遂向林博文詢問最近有無與人結怨、為何有人檢舉伊，
    林博文遂將原告之手機號碼告知戊○○，戊○○撥打原告手
    機詢問伊是誰等語，原告不回答，並誤以為係涂宏泰警員將
    手機電話給戊○○，即稱涂宏泰警員洩漏業務所掌管之秘密
    ，並向原告請求國家賠償，實則涂宏泰警員不知檢舉者為何
    人，並無將原告個人資料告知戊○○。
  (二)原告依國家賠償法第2條第2項規定請求，自應舉證公務員之
    故意或過失侵害人民自由或權利之行為事實，及行為與結果
    之因果關係，若無法舉證，自應負無法舉證之敗訴責任。原
    告檢舉林博文傷害時，乃採取匿名檢舉，涂宏泰警員向戊○
    ○製作筆錄時，不可能洩漏原告資料，反係請戊○○協助找
    出檢舉人製作指證筆錄。戊○○撥打電話給原告，係向林博
    文詢問得知，該2人於系爭偵瀆案件作證明確，亦經檢察官
    偵結不起訴處分，原告稱涂宏泰警員洩漏其基本資料予戊○
    ○等人云云，係片面之詞並非事實，被告否認之。原告向過
    溝派出所匿名檢舉前，與林博文本有結怨，原告稱伊遭林博
    文恐嚇，係林博文之個人行為，兩人因此無法繼續同事關係
    ，與被告無關，林博文本有原告手機電話，且與原告結怨，
    自無法認定林博文恐嚇起因於原告本次檢舉。原告與林博文
    間之糾葛結怨，並非被告所造成，原告請求工作及精神損失
    ，為無理由。
  (三)依系爭偵瀆案件中戊○○及林博文之證述內容，均稱戊○○
    會知道檢舉人即原告之電話，係林博文告訴戊○○，戊○○
    問涂宏泰警員是何人檢舉，涂宏泰警員不告訴伊等情。又經
    督察室分案調查，戊○○稱：「我是從一個綽號叫阿草朋友
    （即林博文）得知該手機電話號碼」、「因為我個人有事情
    要詢問對方，但是他不告訴我，並反問我是誰，電話號碼是
    何人提供的接著便將電話掛斷」等語，所述與系爭偵瀆案件
    偵辦結果相同。若原告所稱涂宏泰警員洩漏檢舉人個人資料
    予戊○○為真，戊○○怎可能於28日打手機時，還反問接話
    人是誰，為何要檢舉他，此顯與常情相違。
  (四)於系爭偵瀆案件中，戊○○證稱：「我就去問林博文最近有
    無與人結怨為何有人會檢舉你」等語，林博文證稱：「是我
    將甲○○的手機號碼告訴戊○○，因為他問我有無與人結怨
    ，我說只有和養仔有結怨，因為我與甲○○是同事，所以會
    互相留電話號碼」等語，可知林博文因與原告結怨，認檢舉
    人係原告。被告機關督察室就此對林博文訪查，林博文稱：
    「（涂員於97年2月24日受理你與戊○○傷害案後，曾否與
    你聯繫？何時？做何事？）他曾到我家找過我，詢問我與戊
    ○○傷害案後續處理情形」、「（有無告知在傷害案後，你
    遭檢舉之事？）沒有」，由此可知，涂宏泰警員並無告知林
    博文有關檢舉人即原告之基本資料。林博文於訪查時又稱：
    「他（戊○○）向我打聽最近有無與人結仇，否則怎麼會被
    人檢舉，我回答因在過年後不久，曾與一位同業叫養仔的發
    生口角，他曾說要讓我死的很難看，所以研判應該是他向警
    方告發的，剛好我有他手機號碼，便告訴戊○○由他自行處
    理」等語。由此可知，林博文係因與原告曾有口角，才研判
    係原告向警方檢舉，林博文並非因被告機關督察室訪查後，
    始認定檢舉人係原告。原告主張林博文會知悉原告為檢舉人
    ，乃被告機關之督察員洩漏，僅係原告主觀臆測。
  (五)原告97年2月25日當時向派出所檢舉，並未告知姓名，但通
    話記錄留有電話顯示，可以知悉檢舉人之電話，涂宏泰警員
    因此請檢舉人出面製作指認筆錄，以利向地檢署聲請搜索票
    。因涂宏泰警員希望盡快確認檢舉人身分，才會詢問戊○○
    ，而檢舉人出面指認，有指認筆錄才有憑據向地檢署聲請搜
    索票。又因原告不出面製作指認筆錄，承辦員警並無證據認
    定有販毒情事，若因私人恩怨就向司法單位不實檢舉，豈不
    讓司法單位淪為私人報復之工具。再者，林博文於被告機關
    督察室訪查時，曾說：「我認識戊○○，交情原本不錯，但
    最近因故比較疏遠」、「只記得因該傷害案件，有約他（戊
    ○○）出來談和解事宜」等語，可見林博文與戊○○曾相約
    出來談和解，誤解冰釋，林博文向戊○○告知原告之電話，
    並非不可能。林博文起初已經研判係原告檢舉，至於林博文
    何時起意進行恐嚇，純屬林博文主觀考量，實非被告機關所
    能置喙。
  (六)並為聲明：駁回原告之訴，若受不利判決，被告願供擔保免
    為假執行。
四、原告主張其曾於97年2月25日以電話檢舉訴外人林博文涉嫌
    傷害訴外人戊○○等之毒品交易案，又林博文於同年3月19
    日以行動電話撥打予原告，恫嚇以「準備好棺材等死」等語
    ，經本院判決林博文犯恐嚇危害安全罪確定在案等情，被告
    不否認，並有臺灣大哥大通話明細單、林博文恐嚇電話錄音
    譯文、臺灣嘉義地方法院檢察署98年度偵字第2126號聲請簡
    易判決處刑書、本院98年度朴簡字第92號及98年度簡上字第
    105號判決影本在卷可稽，堪信為真。
五、原告主張因被告所屬布袋分局及過溝派出所等單位，洩漏原
    告電話身分個資及檢舉內容予戊○○及林博文，致原告遭林
    博文恐嚇危害安全，心生畏懼，恐遭報復而受有工作及精神
    損失，請求被告依國家賠償法第2條第2項規定賠償150萬元
    等情，為被告否認並辯稱：本件檢舉案係匿名檢舉，承辦之
    涂宏泰警員希望戊○○可以協助找出檢舉民眾，以利警方製
    作指證筆錄，續行偵辦，並未洩漏原告個資，戊○○獲知原
    告電話係林博文告知，而林博文係因曾與原告發生口角，才
    研判係原告向警方檢舉，並非涂宏泰警員或被告機關督察員
    洩漏原告個資，原告向被告請求賠償無理由等語。則本件爭
    點在於原告以被告洩漏個資受有損害，向被告請求國家賠償
    等情是否有理由。經查：
  (一)按當事人主張有利於己之事實者，就其事實有舉證之責任，
    民事訴訟法第277條前段定有明文。民事訴訟如係由原告主
    張權利者，應先由原告負舉證之責，若原告先不能舉證，以
    證實自己主張之事實為真實，則被告就其抗辯事實即令不能
    舉證，或其所舉證據尚有疵累，亦應駁回原告之請求。最高
    法院17年上字第917號判例意旨可資參照。又國家賠償法第2
    條第2項規定國家應負損害賠償責任者，係以公務員執行職
    務行使公權力時，因故意或過失不法侵害人民自由或權利，
    或公務員怠於執行職務，致人民自由或權利遭受損害者而言
    。是原告就被告所屬公務員執行職務有故意或過失，不法侵
    害其權利，或怠於執行職務，致原告權利遭受損害之情，依
    法負有舉證責任。
  (二)原告就其主張，提出國家損害賠償請求書、嘉義縣警察局97
    年3月26日嘉縣警督字第0970017442號書函、原告97年3月3
    日致嘉義縣警察局陳情書、嘉義縣警察局97年3月26日嘉縣
    警督字第0970017442號書函、布袋港現撈海產運銷有限公司
    之營利事業登記證等，核係原告向被告請求賠償，被告函覆
    係偵辦案件之通訊聯繫致生誤會，未發現洩漏原告身分之違
    法情事，及原告為上開運銷有限公司負責人之證明資料，原
    告並未提出被告所屬布袋分局及過溝派出所等單位人員洩漏
    原告電話身分個資及檢舉內容予戊○○及林博文之相關舉證
    。再經本院調取系爭偵瀆案件案卷，依嘉義縣警察局函附調
    閱之通聯紀錄所示，原告曾向布袋分局偵查隊、勤務指揮中
    心及過溝派出所等單位告發，僅過溝派出所涂宏泰警員與戊
    ○○有通聯紀錄，其餘單位及人員並無與之通聯，查無洩漏
    檢舉人身分事證，再依過溝派出所受理民眾報案電話錄音譯
    文表所示，涂宏泰警員僅告知戊○○檢舉人可能是伊朋友，
    要求戊○○叫檢舉人來作筆錄，以便聲請搜索票等情，並無
    洩漏原告身分及電話個資情節，且戊○○於偵查中證稱略以
    ：係林博文告訴伊原告手機電話，因當時伊與林博文有爭執
    ，林博文找伊和解時，伊問林博文與誰有口角，林博文給這
    支電話等語，林博文亦證稱：戊○○問伊最近有無跟人結怨
    ，伊只有跟原告有結怨，所以將原告電話號碼給戊○○，原
    告和伊是同事，都會互相留電話等語（見臺灣嘉義地方法院
    檢察署97年度交查字第996號偵查卷第9頁至第10頁），核與
    戊○○及林博文於被告督察室訪查時之陳述互核相符，有訪
    查記錄表附於偵查卷可稽（見臺灣嘉義地方法院檢察署97年
    度交查字第434號偵查卷第91頁、第94頁、第97頁），亦無
    原告所指洩漏個資情事，參以原告就其與林博文有無過節乙
    節，於本院審理時陳稱：在97年1月時，同事造謠說伊說林
    博文懶惰，結果林博文拿木棍要打伊等語（見本院99年7月
    16日言詞辯論筆錄），而原告於本件匿名檢舉前，與林博文
    本有怨隙乙節，亦有被告提出之臺灣嘉義地方法院檢察署98
    年度偵續字第26號不起訴處分書影本在卷可稽，實難僅以原
    告上揭主觀臆測之主張及林博文恐嚇危害安全案件之情節，
    據為有利原告之認定。又本院依原告聲請傳訊之證人戊○○
    經合法通知未到庭，原告於該次庭期亦陳明：這一、兩天與
    戊○○一起從事撈魚工作，他說時間太久忘記了，捨棄傳訊
    證人戊○○等語（見本院99年8月13日言詞辯論筆錄），原
    告於本件言詞辯論終結後，具狀聲請再開辯論並再次傳訊證
    人戊○○，經核原告聲請內容無礙上開認定而無必要，併此
    敘明。
六、綜上所述，原告並未舉證證明被告所屬布袋分局及過溝派出
    所等單位人員確有洩漏原告所指個資情事，原告依國家賠償
    法第2條第2項規定，請求被告賠償150萬元，及自起訴狀繕
    本送達翌日起至清償日止，按週年利率5％計算之利息，為
    無理由，應予駁回。又原告本案之請求既經駁回，其假執行
    之聲請亦失所附麗，爰併予駁回。
七、本件事證已臻明確，兩造其餘攻擊防禦方法及所提未經援用
    之證據，經本院審酌後，認為均不足以影響本判決之結果，
    自無逐一詳予論駁之必要，併此敘明。
八、按法院為終局判決時，應依職權為訴訟費用之裁判；訴訟費
    用，由敗訴之當事人負擔，民事訴訟法第87條第1項、第78
    條分別定有明文，經核本件訴訟費用額為裁判費15,850元，
    爰依上揭規定，確定如主文第2項所示。
九、據上論結，原告之訴為無理由，依民事訴訟法第78條，判決
    如主文。
中    華    民    國    99    年    8     月    27    日
                  民事第三庭  法  官  陳端宜
以上正本係照原本作成。
如對本判決上訴須於判決送達後20日內向本院提出上訴狀。如委
任律師提起上訴者，應一併繳納上訴審裁判費。
中    華    民    國    99    年    8     月    27    日
                              書記官  馬嘉蓮

司法院資訊處製作；財團法人民間司法改革基金會備份。
